臺灣士林地方法院民事判決　　　　　　 93年度重訴字第182號
原　　　告　辛○○
訴訟代理人　陳慶尚律師
複代理人　　宣玉華律師
　　　　　　吳文升律師
被　　　告　壬○○
　　　　　　　　　　　　1號4.
　　　　　　癸○○
　　　　　　庚○○
　　　　　　丁○○即被告丙○.
　　　　　　戊○○即被告丙○.
　　　　　　乙○○即被告丙○.
　　　　　　己○○○即被告丙.
　　　　　　甲○○即被告丙○.
共　　　同
訴訟代理人　劉鈞男律師
上列當事人間解除契約回復原狀等事件，本院於94年4月20日言
詞辯論終結，判決如下：
    主  文
被告應給付原告新臺幣參仟零玖拾伍萬貳仟元及自民國九十年十
月七日起至清償日止按週年利率百分之五計算之利息。
訴訟費用由被告負擔。
本判決於原告以新台幣壹仟零參拾貳萬元供擔保後，得假執行。
但被告如以新台幣參仟零玖拾伍萬貳仟元為原告預供擔保，得免
為假執行。
    事實及理由
一、被告丙○○於原告93年8 月3 日起訴後之93年10月21日死亡
    ，有
    坤、戊○○、乙○○、己○○○、甲○○以書狀聲明承受訴
    訟，應予准許。
二、原告起訴主張：被告明知原告急需購買土地興建工廠，經仲
    介公司介紹向被告購買坐落在臺北縣三芝鄉○○○○段四棧
    橋小段14之1 地號土地（下稱系爭土地），簽訂系爭土地買
    賣契約（下稱系爭契約），其中約定被告提供系爭土地之連
    接道路所有權人出具土地使用權同意書（下稱土地使用同意
    書）供原告申請廠房建築執照，此一約定有簽約時在場證人
    多人可為證明，同時被告並保證原告申請廠房建照及蓋成廠
    房，若無法申請建照興建廠房時，被告應加倍賠償系爭土地
    價款予原告。詎原告付清系爭土地價款後，被告拒不提供土
    地使用同意書，致原告無法申請廠房建照而受有損失。經原
    告委由律師發函催被告提供土地使用同意書，亦未提供，且
    原告發現系爭土地遭國有土地包圍，原告雖向臺北縣政府申
    請「公有裡地合併使用證明書」，亦遭駁回。又被告所稱「
    系爭土地至淡金路連接道路」，實為私設道路為私人所有，
    未經所有人同意，原告亦無法通行，被告所為顯已違反契約
    約定，爰依兩造間買賣契約第8 條或民法第259 條第2 款規
    定訴請被告返還價金及法定遲延利息等語，並聲明(一)被告應
    給付原告新臺幣（下同）30,952,000元及自90年10月7 日起
    至清償日止按年息5%計算之利息。(二)願供擔保請准宣告假執
    行。
三、被告則以：原告經由仲介公司向被告購買系爭土地時，雖系
    爭土地為工業用地，被告不知原告購買土地作何用途，原告
    如何利用系爭土地亦與被告無涉，被告未保證原告可申請廠
    房建照及蓋成廠房，系爭契約中未見類此約定。系爭契約中
    僅約定被告負有排除妨礙原告行使通行權之義務，未約定被
    告需提供土地使用同意書，且系爭契約中未將土地使用同意
    書列為給付價金條件，即可知被告未保證必定可取得土地使
    用同意書。又契約書中僅約定提供原告永久通行權，即祇要
    有路可供通行連接淡金路即可，為此被告丙○○提供持分土
    地與其他鄰地所有權人共同舖設連接淡金路之私設道路至系
    爭土地與國有水利地交接處，並向國有財產局申請租購該地
    ，供原告通行之用，足證被告有誠意履約，原告未依國有財
    產局函復意旨租購該地，反以被告違約為由興訟實有違誠信
    。兩造間價款為購地成本，工廠設立登記所需土地同意書衍
    生路權購買價金則為工廠建造成本，應由原告自行負擔，被
    告欲協助原告取得通行權，其時原告主張與私設道路共有人
    熟識欲自行協商而作罷，故本件未取得土地使用同意書非被
    告未履約，實因原告未再與私設道路共有人協商取得。又系
    爭契約簽定後，至尾款交付前，雙方即約定抵押權設定塗銷
    、鑑界等程序，原告皆有參與，非如原告所述一切悉依被告
    說法而受騙。兩造系爭契約，係由原告所委任代書所擬定，
    相關權利義務亦由原告提議且有利原告，原告既同意簽約實
    無理由興訟反悔等語，資為抗辯。並聲明：(一)原告之訴及假
    執行聲請均駁回。(二)如受不利判決，願供擔保免為假執行。
四、兩造不爭執之事項：
    兩造於90年5 月17日簽訂系爭不動產買賣契約書，由原告向
    被告買受系爭坐落臺北縣三芝鄉○○○○段四棧橋小段14之
    1 地號土地，並於契約書第9 條補充事項約定：「本筆土地
    至淡金路之連接道路通行權由賣方（即被告）負責，供買方
    （即原告）永久通行使用。」。原告業已付清價金30,952,0
    00元，並辦理土地所有權移轉登記。
五、經兩造於本院93年12月22日審理時協議簡化爭點為：
　　本件不動產買賣契約書第9 條補充事項第1 點「本筆土地至
    淡金路之連接道路通行權由賣方負責，供買方永久通行使用
    」，解釋上可否認為被告有出具鄰地土地使用權同意書供原
    告申請建照執照興建工廠之用？或是僅限於第三人妨礙通行
    時，由被告負責排除？茲論述如下：
  (一)依台灣士林地方法院檢察署90年度他字第2852號偵查卷91年
    1 月29日詢問筆錄，證人陳政達具結證稱：「我是新芝蘭仲
    介公司的經理。二造是在淡金路新芝蘭仲介公司簽約的，當
    時告訴人本人及其先生在場，有表明要蓋『廠房』之用。在
    場人有四證人、壬○○、吳桂花及其子、代書、我、我的父
    母均在場。訂約時，特約條款，有講明被告要提供告訴人永
    久通行使用權，否則，不可能用三千多萬買，．．．」等語
    （見該卷72頁），證人李英男代書於同日具結證稱：「簽約
    時買方有表明要蓋廠房，但地目是田，賣方及仲介均表明係
    『工業用地』，我才在契約書上加註『工業用地』。賣方代
    表人壬○○有保證蓋廠房沒問題，賣方也表示他們花了5 、
    6 百萬，買道路通行權希望買方一起買下來，買方不同意，
    最後雙方合意不另支付5 、6 百萬的路權，但賣方仍要保證
    可蓋廠房。簽約時並不知有國有地問題，建築師申請建造時
    ，我才知道有此問題，90年5 月27日正式申請分區使用證明
    。」、「我沒申請過建照，我不知道要準備什麼資料。」（
    見該卷73、75頁），證人鄭萬得於同日具結證稱：「我是見
    證人，詳情如陳政達所述，當時沒有提及國有地部分，通行
    權部分，被告有答應才簽約的。」（見該卷73頁），而證人
    陳金發於91年4 月16日詢問筆錄具結證稱：「有強調要蓋廠
    房．．．路權是該筆土地至淡金路之通行權，由賣方負責，
    買方不另支付價金。土地移轉同時，土地同意書應該要給我
    們，我們才會簽立。」（見該卷108 頁），嗣證人陳金發再
    度於本院94年1 月26日證實上開意旨，而依偵查卷並有證人
    陳阿江證稱：「壬○○及吳桂花有保證可建廠房，否則以成
    交價加倍賠償。當時有談及設廠過程中，如需賣方協助，賣
    方需無條件提供協助。」由上開證人證詞足證被告等保證可
    蓋廠房，並由被告壬○○、被告丙○○、被告癸○○、被告
    庚○○負責提供系爭土地與淡金路間連接道路通行權予原告
    永久通行使用。而被告壬○○亦到庭陳稱：「（問：原告當
    初有講好購買系爭土地是要興建工廠之用？）原告當初是問
    系爭土地是否可以蓋工廠，我是說系爭土地是工業區的用地
    ，但是我並沒有保證一定可以蓋工廠，但是我另外一塊地賣
    出後，確實也蓋了工廠。」（見本院卷166 頁），雖其否認
    有保證一定可以蓋工廠，但可知被告確實知悉原告購買系爭
    土地係欲興建工廠使用，故被告辯稱不知原告購買土地做何
    用途並不知情云云，並不可採。至為何系爭契約未明載被告
    應提供「土地使用權同意書」，可能係因李英男代書不明瞭
    申請建築執照需要此份文件，故未明載。
  (二)按建築法第42條規定：「建築基地與建築線應相連接」、台
    灣省建築管理規則（參原證12，本院卷100 頁）第7 條第2
    項規定：「建築基地以私設通路連接建築線者，應檢附該私
    照除依本法規定外，並應檢附左列文件：一．土地權利證明
    文件：．．．(三)土地使用同意書（限土地非自有者）。」，
    內政部71年12月20日台內營字第122688號函（參原證13，本
    院卷101 頁）：「建築執照之核發．．．基地如不直接臨接
    建築線而與其他私設通路相連接者，應先取得該私設通路所
    有權人通行使用權同意書，一併檢附審核」。本件系爭土地
    因未直接臨接建築線而與其他私設通路相連接（詳原證10台
    北縣政府函），故申請建築執照，應先取得該私設通路所有
    權人通行使用權同意書，一併檢附審核，並有台北縣政府中
    93年12月2 日北府工建字第0930765335號函（見原證16，本
    院卷151 頁）明示：「主旨：有關本縣三芝鄉○○○○段4
    棧橋小段14- 1 地號等乙筆土地以私設通路臨接建築線，是
    否須取得該私設通路所有權人通行使用權同意書乙案，詳如
    說明，復請　查照。說明：．．．二．依內政部71年9 月29
    日台內營字第110154號函略以：『建築基地應與建築線相連
    接，其有未連接者，應得以私設通路連接後建築。該私設通
    路如係鄰地或他人所有者，應經該所有權人同意後使用之，
    並於申請建造執照時檢附審核。．．．』合先敘明。三．本
    案址未直接連接建築線，如欲申請建造執照，應取得該私設
    通路所有權人通行使用權同意書。」可稽，故原告主張本件
    系爭土地欲申請建造執照須由建築師為之，因無法提出土地
    權利證明文件而建築師無法提出申請，並非原告不願提出申
    請為可採信。
  (三)被告93年9 月7 日民事答辯書狀主張略以：「被告丙○○亦
    曾在92.03.19函財政部國有財產局台灣北區辦事處，申請承
    購座落台北縣三芝鄉○○○○段四棧橋小段14-1、45-9地號
    間通行之同小段14-2地號國有土地乙事，惟經該處函後因比
    鄰同小段14-1及45-9地號土地非被告所有（乃原告所有）未
    符規定。此承購之權乃原告並非被告，足證，被告並無事先
    知之事，有該函可資佐證（被證1）」 云云，然查被證1 財
    政部國有財產局台灣北區辦事處函明示：「國有土地得予讓
    售之情況主要有二：(一)已有租賃關係承租國有非公用土地者
    ，得依規定辦理讓售。(二)鄰地所有權人依建築法第44條及第
    45條規定取具地方主管機關核發之公私有畸零地合併使用證
    明書申請讓售時，得予讓售」。本件原告與國有財產局間並
    無租賃關係，而依原證10台北縣政府函可證原告申請核發「
    公有裡地合併使用證明書」亦遭駁回，是故原告實無從依法
    申請讓售本件系爭土地外圍之國有台北縣三芝鄉○○○○段
    四棧橋小段14-2地號土地，故被告抗辯係原告自己不為申購
    上開國有土地云云，亦非可採。
  (四)按「解釋意思表示，應探求當事人之真意，不得拘泥於所用
    之辭句。」、「行使權利，履行義務，應依誠實及信用方法
    。」民法第98條、第148 條第2 項分別定有明文。本件不論
    依上開證人之證詞，亦或依契約之精神及誠信原則，被告既
    知悉原告購買土地係欲興建廠房，其等並保證提供原告系爭
    土地至淡金路之連接道路通行權，則原告要求被告出具之土
    地使用權同意書僅係該項通行權之書面證明文件，縱未明載
    於契約，亦應認屬被告之附隨義務，而被告該附隨義務之違
    反，既影響原契約預定之效用（興建工廠），此項違約情節
    可認重大。
六、綜上所述，被告負有提出供通行土地之土地使用同意書之義
    務而未履行，經原告函催被告等四人於文到7 日內提供該連
    接道路所有權人出具之土地使用權同意書予原告以申請建築
    工廠之建築執照，並辦理工廠設立登記，否則將依法解除該
    不動產買賣契約並依上開不動產買賣契約書第8 條之約定，
    請求被告等四人加倍返還所收款項，被告等於90年9 月19日
    均已收悉上開律師函，有證律師函及回執可稽（原證9 ，本
    院卷47- 49頁）。被告仍拒不依約提供該連接道路所有權人
    出具之土地使用權同意書予原告，即有債務不履行之情形，
    原告以起訴狀繕本送達為解除契約之意思表示，並依民法第
    259 條第2 款解除契約回復原狀之規定請求被告返還買賣價
    金30,952,000元，及自90年10月7 日起至清償日止，依民法
    第203 條所定按週年利率5%計算之法定遲延利息（按被告領
    訖買賣價金為90年6 月8 日，原告減縮部分利息之請求），
    核無不合，應予准許。原告所主張之競合請求權既為選擇合
    併，本院自無庸就其他請求再為論述。
七、兩造陳明願供擔保請為宣告假執行或免為假執行，經核均與
    規定相符，爰分別酌定相當之擔保金額予以宣告。
八、兩造其餘主張及所提證據經審酌後認與本院上開論斷無涉或
    無違，不予贅述。
九、據上論結，原告之訴為有理由，依民事訴訟法第第78條、第
    85條第1 項、第390 條第2 項、第392 條第2 項判決如主文
    。
中　　華　　民　　國　　94　　年　　5 　　月　　11　　日
                  民事第一庭法  官  陳麗芬
以上正本證明與原本無異。
如對本判決上訴須於判決送達後20日內向本院提出上訴狀。
中　　華　　民　　國　　94　　年　　5 　　月　　12　　日
                            書記官  黃惠苹
